臺灣臺中地方法院刑事判決　　　　　　　　　　　　九十二年度自緝字第六六號
　　自　訴　人　甲○○
　　自訴代理人　張績寶律師
　　　　　　　　江文玉律師
　　被　　　告　乙○○
右列被告因詐欺案件，經自訴人提起自訴，本院判決如左：
    主  文
乙○○無罪。
    理  由
一、自訴意旨略以：被告乙○○意圖為自己不法之所有，並基於概括犯意，先於民國
    八十一年三月間起，向自訴人甲○○佯稱其所經營之生意前景極佳且獲利頗豐，
    為擴大經營需向自訴人借款，並保證在三至五個月內悉數清償。被告為圖取信於
    自訴人，又向自訴人誇稱其所簽發之支票均係鐵票，可簽發票號0000000
    號、發票日八十一年五月二十九日、金額新臺幣（下同）五十萬元、付款人豐原
    市信用合作社豐東分社；票號0000000號、發票日八十一年六月一日、金
    額五十四萬元、付款人豐原市信用合作社豐東分社；票號0000000號、發
    票日八十一年八月二十七日、金額一百萬元、付款人臺中區中小企業銀行豐原分
    行之支票三紙作為保證，並願負擔較定存多百分之三的利息與自訴人。自訴人見
    被告極為誠懇且又為熟識之人，致陷於錯誤，誤認被告確有還款能力與誠意，而
    貸與二百零四萬元。嗣被告雖有依約按月繳交利息三次，惟在八十一年五月底支
    票到期前，被告再次向自訴人佯稱因部分款項未能入帳，請自訴人暫勿將支票提
    示兌現，且其所經營之生意現況極佳，需再投入更多資金以賺取更大利潤，希望
    自訴人能再予借款。自訴人當時即以被告第一張支票未能兌現付款為由加以婉拒
    ，惟被告為再度取信於自訴人，乃取出其與盛堂建設股份有限公司（下稱盛堂公
    司）簽訂之「盛堂龍庭」房屋及土地預訂買賣契約書，佯稱其所購買之土地、房
    屋價值不菲，環境優美且地理位置良好，極具增值能力，願以契約書正本作為質
    押，倘所交付之支票未能兌現付款，同意由自訴人逕向盛堂公司請求變更買受人
    名義，致自訴人陷於錯誤，誤認被告確有還款能力與誠意，而再行貸與二百七十
    五萬元。被告並簽發票號0000000號、發票日八十一年八月二十八日、金
    額二百二十萬元、付款人豐原市信用合作社豐東分社；票號0000000號、
    發票日八十一年八月二十八日、金額五十五萬元、付款人臺中區中小企業社銀行
    豐原分行之支票二紙交與自訴人作為保證。詎全部支票屆期提示均未能兌現付款
    ，自訴人遂於八十一年九月十日下午前往盛堂公司請求變更買受人名義，豈料盛
    堂公司竟以當日上午已將契約書之買受人變更為張惠櫻（被告妹妹）名義為由，
    拒絕自訴人之請求。嗣自訴人委請蔡得謙律師函知盛堂公司，契約書正本係由被
    告親自交給自訴人作為質押借款之用，請求該公司以自訴人係契約書正本之持有
    人，而將買受人名義變更為自訴人。盛堂公司則以被告之印鑑並無不符，且讓渡
    書中業已載明「原先所簽訂之土地房屋預定買賣契約書不論遺失與否，即日起作
    廢」為由，而拒絕自訴人之請求，且被告亦已逃匿無蹤，至此自訴人始知受騙，
    因認被告涉犯刑法第三百三十九條第一項之詐欺取財罪嫌。
二、自訴意旨認定被告乙○○涉犯刑法第三百三十九條第一項之詐欺取財罪嫌，係以
    被告借款時先後二次虛構其所經營之生意前景極佳且獲利頗豐，為擴大經營需向
    自訴人甲○○借款，並保證在三至五個月內悉數清償，其所有之支票均係鐵票，
    可簽發支票作為保證，並願負擔較定存多百分之三的利息及因部分款項未能入帳
    ，請自訴人暫勿將支票提示兌現，且其所經營之生意現況極佳，需再投入更多資
    金以賺取更大之利潤，並取出其與盛堂公司簽訂之「盛堂龍庭」房屋及土地預訂
    買賣契約書，佯稱其所購買之土地房屋價值不菲，環境優美且地理位置良好，極
    具增值能力，願以契約書正本作為質押，倘所交付之支票未能兌現付款，則由自
    訴人逕向盛堂公司請求變更買受人名義之事實，並提出支票暨存款不足退票單各
    五紙、正群法律事務所蔡得謙律師函文暨回執各一紙、讓渡書一紙為證。訊據被
    告則堅詞否認有為詐欺取財犯行，辯稱：伊是透過朋友介紹而向自訴人借款應急
    ，借款之初即向自訴人言明因先生幫人家調六合彩的牌，結果別人賴掉的帳需要
    由先生先行代墊給組頭，故需要借錢作為週轉。之前向自訴人借貸的款項均有如
    期清償，是因為後來確實無法週轉，才未能依約全數清償借款。伊確實有向自訴
    人借款，利息是十萬元，每十天一萬五千元，並預扣第一期的利息，借款金額並
    非如自訴人所述之二百零四萬元及二百七十五萬元，前開支票都是累積加上利息
    的總金額，本金不到總金額的三分之一，借款日期亦非如自訴人所述，而係八十
    年五月間。自訴人於貸款之初已向銀行照會過伊的支票往來情形，才會接受伊以
    票貼方式借款。借錢之初，伊有跟自訴人提過購買「盛堂龍庭」預售屋，並拿「
    盛堂龍庭」房屋及土地預訂買買契約書給自訴人看，但並未將契約書正本交給自
    訴人及同意若交付之支票未能兌現付款，即由自訴人逕向盛堂公司請求變更為買
    受人。張惠櫻是伊的妹妹，當初伊也有向張惠櫻借款約八十多萬元，因「盛堂龍
    庭」是預售屋，而盛堂公司急於催繳預售屋的分期款，伊就向張惠櫻表示讓與「
    盛堂龍庭」預售屋的債權作為債務清償，惟以後的分期款需由張惠櫻負責繳納。
    伊會在讓渡書內載明：「．．．原先所簽訂之土地房屋預定買賣契約書不論遺失
    與否，即日起作廢，．．．」是應盛堂公司的要求而如此記載等語。
三、按犯罪事實應依證據認定之，無證據不得認定犯罪事實；不能證明被告犯罪者，
    應諭知無罪之判決，刑事訴訟法第一百五十四條第二項、第三百零一條第一項定
    有明文。次按被害人所述被害情形如無瑕疵可指，而就其他方面調查又與事實相
    符，其供述始足據為判決之基礎，倘其陳述尚有瑕疵，且無從認定與事實相符者
    ，即無從採為論罪科刑之根據；認定犯罪事實所憑之證據，雖不以直接證據為限
    ，間接證據亦包括在內；然而無論直接或間接證據，其為訴訟上之證明，須於通
    常一般之人均不致有所懷疑，而得確信其為真實之程度者，始得據為有罪之認定
    ，倘其證明尚未達到此一程度，而有合理之懷疑存在時，事實審法院復已就其心
    證上理由予以闡述，敘明其如何無從為有罪之確信，因而為無罪之判決，尚不得
    任意指為違法；又按刑法第三百三十九條第一項之詐欺取財罪，係以意圖為自己
    或第三人不法之所有，以詐術使人陷於錯誤，將本人或第三人之物交付為構成要
    件。是刑法上之詐欺取財罪，除行為人主觀上有為自己或第三人不法之所有之意
    圖外，於客觀上，必以行為人有施用詐術為必要，如未使用詐術使人陷於錯誤，
    自不得以詐欺取財罪相繩。所謂以詐術使人交付，必係被詐欺人因其詐術而陷於
    錯誤，始為相當，若其所用方法，不能認為詐術，亦不致使人陷於錯誤，即不構
    成本罪（最高法院六十一年臺上字第三Ｏ九九號、七十六年臺上字第四九八六號
    、四十六年臺上字第二六Ｏ號判例意旨參照）。行為人如係事後因其他因素無法
    如期給付，乃民事債務不履行之問題，除有積極證據足認其於取得財物之初，即
    心存不法所有之意圖外，要難以嗣後之給付遲延即遽認其涉犯詐欺取財罪名。經
    查：
（一）自訴人甲○○就被告乙○○借款之際有無施用詐術，前後陳述不一，且未提出
      積極證據加以佐證：
    １自訴人於八十一年十二月九日向本院自訴被告涉犯詐欺取財罪嫌，於自訴狀內
      載明伊係因與被告熟識，始於八十一年五月間貸與被告二百零四萬元，並未提
      及被告有何施用詐術之情形。然其於被告經通緝到案後，即改稱被告係自八十
      一年三月間起，向伊佯稱其所經營之生意前景極佳且獲利頗豐，為擴大經營需
      向伊借款，並保證在三至五個月內悉數清償。且為圖取信於伊，又向伊誇稱其
      所有之支票均係鐵票，可簽發前開三紙支票作為保證，並願負擔較定存多百分
      之三的利息。伊因見被告極為誠懇且又為熟識之人，致陷於錯誤而貸與二百零
      四萬元等語。前後陳述情節迥異，已難令人盡信。且自訴人既陳稱被告係向其
      佯稱擴大投資且獲利不錯，顯然表示伊係誤認被告投資之事業獲利遠景可期，
      應可如期清償款項，致陷於錯誤而貸款與被告，自然於貸款前對於被告投資的
      事業有所評估，否則如何認定被告投資事業的獲利情形？然自訴人於本院審理
      時卻又陳稱其不知被告投資之事業為何？實難想像此時自訴人究係基於何種考
      量而同意貸款與被告。
    ２自訴人雖以被告在八十一年五月底支票到期前，再次向伊佯稱因部分款項未能
      入帳，請伊暫勿將支票提示兌現，且其所經營之生意現況極佳，需再投入更多
      資金以賺取更大之利潤，希望伊能再行貸款。伊當時即以被告第一張支票未能
      按時付款為由予以婉拒，惟被告為再度取信於伊，乃取出其與盛堂公司簽訂之
      「盛堂龍庭」房屋及土地預訂買賣契約書，佯稱其所購買之土地房屋價值不菲
      ，環境優美且地理位置良好，極具增值能力，願以契約書正本作為質押，倘所
      交付之支票未能兌現付款，則由伊逕向盛堂公司請求變更買受人名義，致伊陷
      於錯誤，誤認被告確有還款能力與誠意，而再行貸款二百七十五萬元。然有關
      以「盛堂龍庭」房屋及土地預訂買賣契約書正本作為借款質押乙節，為被告所
      堅詞否認，而自訴人自始至終均未能提出被告交付之契約書，以資證明確有以
      契約書正本作為借款質押之事，自難單以其陳述，為被告不利之認定。被告將
      前開預售屋債權讓與張惠櫻時所簽具之讓渡書固載有「．．．原先所簽訂之土
      地房屋預定買賣契約書不論遺失與否，即日起作廢．．．」等文字，而該等文
      字縱然足以認定被告讓與預售屋債權與張惠櫻之際，並未實際持有該契約書正
      本，亦無從據此認定該契約書正本係因被告交付自訴人作為借款質押，而留在
      自訴人處。
    ３自訴人與被告在本案發生前，即存有金錢借貸關係，且被告均有依約清償等情
      ，為雙方於本院審理時所不爭執。自訴人既未能證明被告確有施用詐術之行為
      ，而消費借貸本即存有借款人未依約清償之風險，自訴人既在收取利息之前提
      下，並衡量所有客觀情況，而為貸款之決定，自難單以被告屆期未依約清償款
      項，即遽認被告涉犯詐欺取財罪名。
（二）自訴人甲○○就被告乙○○之借款時間，前後陳述存有瑕疵，且與常情有違，
      ，難認與事實相符：
      自訴人於八十一年十二月九日向本院自訴被告涉犯詐欺取財罪嫌，於自訴狀內
      載明被告係於八十一年五月間起，分三次向伊調借現金，金額合計二百零四萬
      元，同年八月二十八日再向伊調借二百七十五萬元等語。惟於被告經本院通緝
      到案後旋又改稱被告於八十一年三月間起，向伊調借二百零四萬元，同年五月
      底再向伊調借二百七十五萬元，前後陳述迥異，適足啟人疑竇。若以自訴人於
      八十一年十二月九日向本院提起自訴之際，較諸被告經本院通緝到案之際，離
      實際借款日期更為接近，其記憶自然極為鮮明，陳述借款之日期理當較為可信
      。然觀諸自訴人於自訴狀載明被告係於八十一年八月二十八日向其借款二百七
      十五萬元，有自訴狀在卷足憑。而自訴人係於同日或翌曰即將被告簽發用以作
      為二百七十五萬元借款保證之支票提示兌現，亦有其提出之支票暨存款不足退
      票單附卷可稽，同日貸款後又於同日或翌日提示借款人簽發作為保證或清償之
      支票欲加以兌現，顯與民間借貸均保留相當時間作為清償期之交易常情有違。
      雖被告陳稱並未向自訴人借得四百七十九萬元，實際借款金額不足前開款項的
      三分之一等情，亦未提出任何證據加為佐證，然其有關借款日期實為八十年五
      月間之陳述，顯然較自訴人前後迥異之陳述更為可信。而自訴人就借款時間為
      先後歧異之陳述，益見自訴人容有杜撰被告於借款時施用詐術之嫌疑，其指述
      既存有瑕疵，且無從認定與事實相符，尚難為被告不利之認定。
（三）綜上所述，本案顯無證據證明被告於借款之初，確有施用詐術之行為。而自訴
      人援引之所有證據，除足以認定被告確有向其借款之外，若以之作為被告涉犯
      詐欺取財罪名之訴訟上證明，顯尚未至通常一般之人均不致有所懷疑，而得確
      信其為真實之程度者，而存有合理之懷疑。自訴人之指述，復有前後迥異之瑕
      疵，而不足為被告不利之認定，自難單以被告給付遲延，遽論被告涉犯詐欺取
      財罪名。本案係屬被告債務不履行所衍生之民事糾葛，應循民事訴訟途徑解決
      ，始為正途。此外，本院復查無其他積極證據足資證明被告有何自訴人所指之
      詐欺取財行為，核屬不能證明被告犯罪，爰諭知被告無罪之判決。
據上論斷，應依刑事訴訟法第三百四十三條、第三百零一條第一項，判決如主文。
中      華      民      國    九十三    年      五      月      七      日
                                    臺灣臺中地方法院刑事第三庭
                                        審判長法  官  劉 錫 賢
                                              法  官  黃 裕 仁
                                              法  官  陳 得 利
右正本證明與原本無異。
如不服本判決，應於送達後十日內向本院提出上訴狀（須附繕本），上訴於臺灣高等
法院臺中分院。
                                              書記官
中      華      民      國    九十三    年      五      月      七      日
